【裁判字號】    92,訴,184
【裁判日期】    920513
【裁判案由】    分割共有物
【裁判全文】
臺灣雲林地方法院民事判決  九十二年度訴字第一八四號
    原      告  戊○○
    訴訟代理人  吳萬春律師
    被      告  甲○
                乙○○
                丙○○
                丁○○
右當事人間請求分割共有物事件，本院判決如左：
    主    文
兩造共有坐落雲林縣古坑鄉○○段一六一七地號，地目建，面積七三七平方公尺土地
，其分割方法如附圖乙案所示，即編號：Ａ部分、面積一五八平方公尺，分歸原告取
得；Ｂ部分、面積一九０平方公尺，分歸被告甲○取得；Ｃ部分、面積一二七平方公
尺，分歸被告乙○○取得；Ｄ部分、面積七九平方公尺，分歸被告丙○○取得；Ｅ部
分、面積七九平方公尺，分歸被告丁○○取得。
訴訟費用由兩造按原所有權應有部分比例負擔。
    事      實
甲、原告方面：
一、聲明：除酌定分割方案外，餘如主文所示。
二、陳述：
（一）坐落雲林縣古坑鄉○○段一六一七地號、面積七三七平方公尺土地，為原告與
      被告甲○、乙○○、丙○○、丁○○等人共有，各共有人之應有部分，分別如
      附表持分權利範圍欄所載，並有土地登記謄本可按。兩造並無不得分割之特約
      ，亦無不能分割情事，因無法協議分割，因而提起本件訴訟。
（二）被告甲○前於民國九十一年三月間，向雲林縣不動產糾紛調處委員會申請調處
      ，惟仍未達成協議；嗣於九十一年十月二日，經雲林縣政府召開調處委員會時
      ，僅達成初步共識即分配系爭土地北邊面臨大馬路旁者，應多負擔私設巷道土
      地二分之一〔即應少分得土地二分之一〕，至於各共有人應分配之位置，則應
      另行協調及重繪分割圖，因雲林縣政府未經協調及重繪分割圖，即逕以前開九
      十一年十月二日之協議原則，作為調處結果，自難令原告信服，為此依土地法
      第三十四條之一第六項後段、及民法第八百二十四條第二項之規定，請求判決
      原物分割共有物。
（三）系爭土地之北邊為都市○○○○○道路，其經濟價值遠較南邊土地價值高，是
      分得北邊之土地共有人，即應對分得巷道內之南邊土地共有人補貼，始為公平
      。因此，附圖甲案所示Ｆ部分之巷道面積，應由分得北邊土地之原告及被告甲○、乙○○等人按其應有部分比例負擔，即採用附圖甲案所示之方案分割。退
      一步言，如採用附圖乙所示Ｆ巷道面積，由各共有人按其原應有部分比例負擔
      者，原告亦可接受該方案等語。
三、證據：提出土地登記謄本、雲林縣政府九十一年十月三日九一府地籍字第九一０
    七二０一０八七號函、分割方案草圖等影本為證。
乙、被告方面：
壹、被告甲○、丙○○部分：
一、聲明：駁回原告之訴。
二、陳述：
（一）被告甲○表示其目前在前面的老舊平房使用，旁邊蓋有鐵皮屋，也是被告甲○
      在使用，希望保留建物，並提出調處紀錄為證。
（二）被告丙○○表示其原先使用之老舊平房，目前不能居住，其與丁○○之老舊平
      房均沒有在使用，旁邊有一間石棉瓦房，是第三人在堆積雜物使用，希望採用
      附圖所示甲案分割，巷道面積由分得編號Ａ、Ｂ、Ｃ之共有人負擔等語。
貳、被告乙○○、丁○○部分：
    被告乙○○、丁○○未於言詞辯論期日到場，惟據被告乙○○前於本院調解期日
    到場表示其希望分在前面，主張採用附圖所示丙案分割；被告丁○○於本院勘驗
    現場時表示其希望之分割方案，與原告主張之分割方案相同等語。
丙、本院依職權勘驗現場並囑託雲林縣斗六地政事務所派員測量。
    理      由
一、被告乙○○、丁○○經合法通知未於言詞辯論期日到場，核無民事訴訟法第三百
    八十六條各款所列情形，茲依原告聲請，由其一造辯論而為判決。
二、按各共有人除因物之使用目的不能分割，或契約定有不分割之期限者外，得隨時
    請求分割共有物，民法第八百二十三條第一項定有明文。本件原告主張坐落雲林
    縣古坑鄉○○段一六一七地號、面積七三七平方公尺土地，為原告與被告甲○、
    乙○○、丙○○、丁○○等人共有，各共有人應有部分分別如附表持分權利範圍
    欄所載，兩造並無不分割之協議，亦無因物之使用目的而不能分割情事，前雖經
    雲林縣不動產糾紛調處委員會調處，惟因共有人意見不一，致無法協議分割等情
    ，已據原告提出土地登記謄本為證，復為到場之被告所不爭執，自堪信原告主張
    為實在。從而，原告請求判決系爭土地原物分割，於法尚無不合。
三、又裁判上定共有物之分割方法，法院有審酌共有物各種情形，顧及共有人全體利
    益而自由裁量之權，不受任何當事人主張之拘束，最高法院著有二十九年上字第
    一七九二號、四十九年台上字第二五六九號判例可資參照。查系爭土地上北面為
    都市○○○○道路，面臨北面道路旁有被告甲○所有老舊磚造平房一間，現由被
    告甲○住居使用，屋齡約有三、四十年以上，緊臨該平房旁蓋有未完成之鋼骨造
    鐵皮屋（該鐵皮屋有屋頂，沒有牆壁，因未得共有人同意建造，致結構雖已架好
    ，惟沒有牆壁，屬未完成之鐵皮屋），為被告甲○建造；東面有寬約一、二米左
    右巷道，巷道旁有丁○○所有未供住居之老舊平房一間，該平房相當老舊，有部
    分窗戶已不完全，目前堆置雜物之用；緊臨有原告戊○○及被告丙○○所有老舊
    平房各一間，後方之平房有部分屋頂塌陷，籐類植物爬滿屋頂，無法供作居住使
    用，已經本院勘驗在案，並有勘驗筆錄、雲林縣斗六地政事務所製作之現況圖及
    相片三紙為佐。本件共有物之分割方案，經本院數次協調，惟因共有人各持己見
    ，其中共有人甲○、乙○○堅持應分在前面都市○○道旁之土地，且前面僅分二
    筆，由共有人甲○、乙○○分得；原告戊○○則表示面臨該大馬路的位置，經濟
    價值較高，巷道內之裡地經濟價值低，希望北面土地分為三筆；被告丙○○雖未
    爭執分配在前面，惟希望分得北面之共有人應負擔巷道使用之面積等等。因共有
    人意見不一，致協調無果，嗣綜合共有人之意見，最後參考共有人意見而擬定三
    個分割方案。茲將該三個方案優劣得失析述如左：(1)甲案固由分得北面土地之共
    有人戊○○、甲○、乙○○提供巷道所需面積，致其等三人分別減少面積三四點
    六三、四二點一０、二七點七一平方公尺，而共有人丙○○、丁○○分別增加五
    二平方公尺，惟甲案未獲被告甲○、乙○○同意，參以各共有人分得之土地有增
    減時，原則上以補償為原則，惟本件共有人並無補償意願，且該方案增加及減少
    面積部分，是否公平，經濟價值是否相當，亦無客觀標準，是為本院所不採。(2)
    丙案共有人甲○固得分在北面道路旁位置，且符合其現在占用位置，惟共有人甲○應有部分為十分之三，其占用位置超過其應有部分換算之面積，自無如其所願
    ，且如採用丙案分割，則分得北面道路旁之土地，不但面臨道路，且面臨道路之
    位置寬敞且四方，所分配之裡地甚少，結果裡地將分到其他共有人戊○○、丙○○、丁○○三人，對於戊○○、丙○○、丁○○等人，尚非公平。因此，丙案亦
    為本院所不採用。(3)乙案將北面道路旁之土地，分割成三塊，各共有人分得之裡
    地面積相當，且Ｆ巷道旁原即有約一、二米寬左右巷道可通行，加上本件分割再
    劃出三米寬度巷道，應已足供分得Ｄ、Ｅ之共有人出入使用，參酌分得北面道路
    旁之共有人，雖未使用附圖所示Ｆ巷道，惟其仍應按原應有部分比例負擔巷道使
    用之面積，準此，整體之土地經濟價值相差較少。本院審酌前揭土地上之房屋，
    均屬老舊平房，鐵皮屋未建造完成，各共有人現有使用現況，兩造分得之土地均
    面臨道路或巷道，交通出入無虞，且經濟價值尚屬相當，乃認依附圖乙案所示之
    方案，將編號：Ａ部分、面積一五八平方公尺，分歸原告取得；Ｂ部分、面積一
    九０平方公尺，分歸被告甲○取得；Ｃ部分、面積一二七平方公尺，分歸被告乙○○取得；Ｄ部分、面積七九平方公尺，分歸被告丙○○取得；Ｅ部分、面積七
    九平方公尺，分歸被告丁○○取得，尚屬公允，爰定分歸方法如主文第一項所示
    。
四、又本件係因分割共有物而涉訟，被告之行為可認按當時之訴訟程度為伸張、或防
    衛權利所必要，故勝訴之原告亦應負擔一部訴訟費用，併予敘明。
據上論結，本件原告之訴為有理由，依民事訴訟法第三百八十五條第一項前段、第七
十八條、第八十一條第二款、第八十五條第一項但書，判決如主文。
中      華      民      國    九十二    年      五      月     十三     日
                                臺灣雲林地方法院民事庭
~B法      官  林秋火
右為正本係照原本作成
如對本判決上訴，須於判決送達後廿日內向本院提出上訴狀
中      華      民      國    九十二    年      五      月     十三     日
~B法院書記官  來炳煌


司法院資訊處製作；財團法人民間司法改革基金會備份。
